【裁判字號】    99,訴,9
【裁判日期】    990316
【裁判案由】    清償借款
【裁判全文】
臺灣嘉義地方法院民事判決                 99年度訴字第9號
原      告  丙○○
被      告  乙○○
上列當事人間請求清償借款事件，本院於民國99年3月2日言詞辯
論終結，判決如下：
    主  文
被告應給付原告新台幣壹佰陸拾萬元，及自民國九十八年十月十
五日起至清償日止，按年息百分之五計算之利息。
訴訟費用新台幣壹萬陸仟捌佰肆拾元由被告負擔。
    事實及理由
壹、程序方面
    按訴狀送達後，原告不得將原訴變更或追加他訴。但減縮應
    受判決事項之聲明者不在此限，民事訴訟法第255條第1項第
    3 款定有明文。原告以支付命令請求被告應給付新台幣（下
    同）1,600,000元，及自民國98年10月7日起至清償日止，按
    年息百分之5 計算之利息。嗣支付命令送達後，經被告於法
    定期間聲明異議，原告於審理中減縮利息部分自98年10月15
    日起算，其餘與支付命令狀所載之聲明相同，核屬減縮應受
    判決事項之聲明，揆諸前開條文規定，應予准許，先予敘明
    。
貳、原告起訴主張：
    於89年初，被告陸續持訴外人即被告大哥甲○○公司之客票
    向原告借款共計1,600,000 元，惟屆期提示後，均遭退票，
    遂由被告重新簽立如附表所示款項借用證（下稱系爭借據）
    以表彰原告債權，然被告迄今對於上開債務均未還款，爰依
    消費借貸之法律關係，請求被告如數清償。而本件原告交付
    之借款，都是由被告親自借款，且與原告一同至銀行或提款
    機提領後，將現金交付予被告，所有款項全部交給被告，並
    未單獨交予甲○○，因被告向原告聲稱款項係由甲○○使用
    ，遂由甲○○擔任連帶保證人在系爭借據上簽名以資確認，
    故本件的借款人係被告，並非被告大哥甲○○，被告主張本
    件借款人係甲○○云云，與事實不符。並聲明：如主文所示
    。
、被告答辯略以：
    被告從未與原告有金錢或資金往來，雖有向原告借款，然係
    幫被告大哥甲○○所借，是甲○○持客票向原告借款，或是
    甲○○請其將客票交付予原告借款。至於系爭借據雖係其簽
    名、按指印簽立無訛，然係因原告稱只信任被告，故要求被
    告簽立系爭借據擔任借款人，實則原告係將借款交付予大哥
    甲○○，其未拿到任何借款等語。並聲明：請求駁回原告之
    訴。
肆、本院得心證之理由：
一、原告主張於89年起，被告陸續持被告大哥甲○○之生意往來
    客票借款共計1,600,000 元，惟屆期提示後均遭退票，遂由
    被告重新簽立如附表所示之系爭借據等語，並提出附表所示
    之系爭借據為證（詳支付命令卷第3至7頁）。被告對於原告
    有支出借款共計1,600,000 元，及被告確有在系爭借據「借
    主」欄位簽名、捺指印乙情，並不爭執，惟辯稱：借款人係
    大哥甲○○，原告係將款項交付予甲○○，其並非借款人，
    亦未收受任何借款等語。是本件應審究者厥為：本件消費借
    貸契約之當事人究係何人？
二、按稱消費借貸者，謂當事人約定，一方移轉金錢或其他代替
    物之所有權於他方，而他方以種類、品質、數量相同之物返
    還之契約；復按消費借貸，因金錢或其他代替物之交付而生
    效力，民法第474條、第475條分別定有明文；而金錢借貸契
    約，為要物契約，應由貸與人就交付金錢及借貸意思表示相
    互一致之事實負舉證之。經查，本件借款人究係何人暨原告
    將借款交予何人，兩造間就此各執一詞，而證人甲○○於本
    院證稱：我是嘉欣建設股份有限公司的負責人，被告乙○○
    是家庭主婦，只是幫忙我，沒有領薪水。因為有一段時間蓋
    房子景氣不好，有缺錢，我會拿客戶的支票給原告週轉，有
    部分有兌現，沒有兌現的就簽系爭借據。系爭借據上所載借
    款總計1,600,000 元，我確實有收到，有時候是我跟被告去
    原告虎尾住處拿錢，有時候在嘉義向原告借錢，我和被告都
    認識原告1、20 年，有時候我沒空，就會叫被告去幫我借錢
    等語（詳本院卷第21至23頁）。依證人甲○○所述，其開設
    建設公司從事營造業而有資金週轉需求，事屬當然，惟原告
    與被告及證人甲○○相識既長達1、20 年，原告對於證人甲
    ○○從事營造業而有資金週轉需求乙情，當知之甚明，且原
    告亦自承係持證人甲○○生意往來之客票向其借款之事實，
    簡言之，依原告出借款項當時而言，擔任建設公司負責人之
    甲○○不但有實際上之資金需求，且與身為家庭主婦之被告
    相較，亦更有資力清償借款債務。
三、然而，本件持以借款之客票屆期未能兌現後，兩造重新簽立
    如附表所示之系爭借據，以資證明原告借款債權存在，然細
    究系爭借據內容，如附表編號1至5所示系爭借據之「借主」
    欄位，均由被告在同一天簽名、捺指印乙情，此經被告自承
    在卷，並有系爭借據在卷可按（詳支付命令卷第3至7頁，本
    院卷第18、23頁），反觀證人甲○○僅在附表編號1至3所示
    借據之「連帶保證人」欄位簽名，附表編號4、5所示借據則
    未予簽名。參以被告係40年1 月出生，此有戶籍謄本附卷可
    稽，其簽立系爭借據當時已49歲，復於胞兄甲○○經營之建
    設公司幫忙處理事務，堪認被告並非毫無社會經驗或智識程
    度不佳之人，對於其在系爭借據之借款人欄位簽名、捺指印
    ，即必須負責清償借款債務乙事，自難諉為不知。況且，證
    人甲○○擔任建設公司負責人，復提供土地設定第3 順位抵
    押權予原告，以擔保本件借款債務，此有土地登記謄本在卷
    為憑（詳本院卷第34、35頁），衡諸社會常理，要求較有資
    力之甲○○，以借款人身分簽立系爭借據，抑或在5 張借據
    之「連帶保證人」欄位皆簽名負連帶清償之責，較符合債權
    人期待債權獲全數清償之常情。然本件原告要求在系爭借據
    借款人欄位簽名之對象竟係被告，而甲○○非但僅擔任連帶
    保證人，且僅僅就其中3 張借據簽名負連帶清償責任，顯然
    原告主觀上要求負全部清償責任之人，係被告而非甲○○。
四、而持以借款之客票跳票後，原告未向資力較佳，且有實際資
    金需求之甲○○確認本件借款債權，反而要求被告簽立系爭
    借據，以資確認債權存在，由此足認，被告應係以本人之地
    位與原告洽商借款事宜，原告所稱係基於信任被告個人之因
    素，乃借款予被告乙情，堪信屬實。因此，借款當時，兩造
    主觀上對於被告才是本件借款債務人乙節，兩者認知一致，
    此益可證，被告係基於借款人之地位向原告借款，而非基於
    甲○○代理人之地位借款，是本件借款之當事人及消費借貸
    之意思表示，應係存在於兩造之間，堪可認定。
五、至於被告另辯稱並未收受1,600,000 元借款，借款是交給甲
    ○○云云，本院參諸被告係以借款人之地位向原告借款，因
    兩造意思表示一致而成立消費借貸契約，已如前述，因此，
    除非被告另有指示交付借款對象外，原告提領款項後將之交
    付被告，應屬事理之常。復參以被告自承向原告借錢，係為
    了幫助胞兄甲○○等語（詳本院卷第18頁），顯見被告向原
    告借款之目的，係為了供胞兄甲○○週轉使用，而證人甲○
    ○對於有收受本件1,600,000 元借款乙事，亦經其證述在卷
    （詳本院卷第23頁），基此，原告提出其帳戶交易明細表，
    主張其陸續提領現款後，已將款項交付被告乙情，核與常情
    無違，洵堪採信。至於被告收受款項後，再將款項轉交胞兄
    甲○○週轉使用，即執此陳稱借款非其使用，抗辯未收受到
    借款云云，要無可採。
伍、綜上所述，本件原告主張被告向其借款1,600,000 元，迄未
    清償，洵屬可採，被告抗辯並非借款人亦未收到借款云云，
    均無足取。從而，原告依消費借貸之法律關係，請求被告給
    付原告1,600,000 元，及自支付命令繕本送達翌日即98年10
    月15日起至清償日止，按年息百分之5 計算之利息，為有理
    由，應予准許。
陸、按法院為終局判決時，應依職權為訴訟費用之裁判，民事訴
    訟法第87條第1項定有明文。本件第一審裁判費16,840 元，
    應由敗訴之被告負擔，爰判決如主文第二項所示。
柒、據上論結，原告之訴為有理由，依民事訴訟法第78條、第87
    條第1項，判決如主文。
中    華    民    國    99    年    3     月    16    日
                      民二庭法  官  林中如
以上正本係照原本作成
如對本判決上訴須於判決送達後20日內向本院提出上訴狀
中    華    民    國    99    年    3    月    16    日
                            書記官  黃意雯
附表：
┌──┬───┬─────┬──────┬─────┬──────┬──────┐
│編號│借 主 │連帶保證人│辦  濟  期  │借款金額  │利息支付期  │簽立日期    │
│    │      │          │            │(新臺幣)  │            │            │
├──┼───┼─────┼──────┼─────┼──────┼──────┤
│001 │乙○○│甲○○    │89年4月30日 │100,000元 │89年4月30 日│89年1月1日  │
├──┼───┼─────┼──────┼─────┼──────┼──────┤
│002 │同上  │同上      │同上        │300,000元 │同上        │89年2月1日  │
├──┼───┼─────┼──────┼─────┼──────┼──────┤
│003 │同上  │同上      │同上        │150,000元 │同上        │89年2月18 日│
├──┼───┼─────┼──────┼─────┼──────┼──────┤
│004 │同上  │無        │89年6月30日 │800,000元 │89年6月30 日│89年2月28 日│
├──┼───┼─────┼──────┼─────┼──────┼──────┤
│005 │同上  │無        │同上        │250,000元 │同上        │同上        │
└──┴───┴─────┴──────┴─────┴──────┴──────┘

司法院資訊處製作；財團法人民間司法改革基金會備份。
